臺灣高等法院刑事裁定
110年度毒抗字第281號
抗  告  人
即  被  告  鄭淙文




上列抗告人因違反毒品危害防制條例案件，不服臺灣新北地方法
院中華民國109年12月25日裁定（109年度毒聲字第1300號），提
起抗告，本院裁定如下：
    主  文
抗告駁回。                                             
    理  由
一、原裁定意旨略以：抗告人即被告甲○○於民國109年3月24日12
    時34分為警採尿前回溯96小時内某時，在不詳處所，以將第
    二級毒品甲基安非他命置入玻璃球吸食器内燒烤吸食煙霧之
    方式，施用第二級毒品甲基安非他命1次。嗣於同年3月24日
    10時15分，於新北市○○區○○路0段00號前，因另案通缉遭警
    逮捕，並同意採集尿液送驗，結果呈甲基安非他命陽性反應
    ，有勘察採證同意書、新北市政府警察局受採集尿液檢體人
    姓名及檢體編號對照表、台灣檢驗科技股份有限公司濫用藥
    物檢驗報告在卷可證，抗告人上開施用第二級毒品甲基安非
    他命之犯行，堪以認定。又抗告人本件施用毒品犯行，屬觀
    察勒戒執行完畢後3年後再犯，且檢察官聲請觀察、勒戒並
    無濫用裁量權的情況，爰依修正後毒品危害防制條例第20條
    第1項及觀察勒戒處分執行條例第3條第1項之規定，裁定將
    被告送勒戒處所觀察。
二、抗告意旨略以：抗告人將於110年3月3日服刑期滿，其年邁
    母親無法自理，抗告人須返家照顧，且抗告人服刑將近1年
    ，已無毒癮，不需另經由勒戒以解除毒癮，爰請求撤銷原裁
    定，改為戒癮治療云云。
三、按：
㈠、犯毒品危害防制條例第10條之罪者，檢察官應聲請法院裁定
    ，或少年法院（地方法院少年法庭）應先裁定，令被告或少
    年入勒戒處所觀察、勒戒，其期間不得逾2月，毒品危害防
    制條例第20條第1項定有明文。
㈡、109年7月15日增訂施行之毒品危害防制條例第35條之1第1款
    及第2款前段規定，施行前犯第10條之罪之案件，於施行後
    ，偵查中，由檢察官依修正後規定處理；審判中，由法院或
    少年法院（地方法院少年法庭）依修正後規定處理。是犯第
    10條之罪者，不論係修正前後，均應依新法規定處理。而修
    正後之同條例第20條第3項規定「依前項規定為觀察、勒戒
    或強制戒治執行完畢釋放後，3年後再犯第10條之罪者，適
    用本條前2項之規定」，雖僅將原條文之再犯期間由「5年」
    改為「3年」，惟鑑於採取傳統刑事機構式處遇，將施用毒
    品者當作「犯人」處理，其施用人數及再犯率仍高，將施用
    毒品者監禁於監獄內，僅能短期間防止其接觸毒品，因慣用
    毒品產生之「心癮」根本無法根除，並慮及毒品危害防制條
    例施行多年累積之戒毒經驗及實效，暨逐步擴充之醫療、戒
    癮機構、專業人力、社區支援系統等資源，尤以本次毒品危
    害防制條例第24條修正，擴大檢察官對施用毒品者附條件緩
    起訴處分之範圍，使其能視個案具體情形給予適當多元社區
    處遇。準此，本次修正後對於施用毒品者之思維，自應與時
    俱進，擺脫以往側重於「犯人」身分之處罰，著重其為「病
    患」之特質，並以「治療」疾病為出發點，重新評價前揭所
    謂「3年後再犯」之意義。除檢察官優先適用毒品危害防制
    條例第24條命附條件緩起訴處分處遇（不論幾犯，亦無年限
    ）外，對於施用毒品初犯者，即應適用第20條第1項、第2項
    為機構內之觀察、勒戒或強制戒治；若於上開機構內處遇執
    行完畢釋放後，「3年內再犯」者，依第23條第2項規定，應
    依法追訴；倘於「3年後再犯」，自應再回歸到傳統醫療體
    系機構內重為觀察、勒戒或強制戒治之治療。是對於戒除毒
    癮不易者，唯有以機構內、外處遇及刑事制裁等方式交替運
    用，以期控制或改善其至完全戒除毒癮（最高法院109年度
    台上大字第3826號大法庭裁定意旨參照）。
四、經查：
㈠、抗告人基於施用第二級毒品甲基安非他命之犯意，於109年3
    月24日12時34分為警採尿前回溯96小時内某時，在不詳處所
    ，以將第二級毒品甲基安非他命置入玻璃球吸食器内燒烤吸
    食煙霧之方式，施用第二級毒品甲基安非他命之事實，業據
    抗告人於偵查中坦承不諱（見毒偵字第3384號卷第26頁），
    且其為警查獲後所採集之尿液檢體，經送台灣檢驗科技股份
    有限公司先以酵素免疫分析法初步檢驗，再以氣相/液相層
    析質譜儀確認檢驗，結果確檢出安非他命、甲基安非他命陽
    性反應，有勘察採證同意書、台灣檢驗科技股份有限公司10
    9年4月6日濫用藥物檢驗報告（報告編號：UL/2020/0000000
    0）、新北市政府警察局受採集尿液檢體人姓名及檢體編號
    對照表（檢體編號：D0000000號）在卷可稽（見毒偵字第33
    84號卷第11至13頁），堪信抗告人前開任意性自白與事實相
    符，足認其有於上揭時、地為施用第二級毒品甲基安非他命
    之犯行。又抗告人前因施用毒品案件，經原審法院以102年
    度毒聲字第595號裁定送觀察、勒戒後，認無繼續施用毒品
    之傾向，於103年1月9日執行完畢釋放出所，並由臺灣新北
    地方檢察署檢察官以102年度毒偵緝字第606號為不起訴處分
    確定，有本院被告前案紀錄表在卷可稽（見本院卷第24頁）
    ，被告所為本案施用毒品之犯行係屬前次觀察、勒戒完畢3
    年後再犯，檢察官據此向原審法院聲請裁定抗告人應送勒戒
    處所觀察、勒戒，於法並無不合。
㈡、抗告意旨雖以抗告人已無毒癮及家庭因素為由，請求給予戒
    癮治療。惟：
　⒈按毒品危害防制條例所規定之觀察、勒戒處分，其立法意旨
    在幫助施用毒品者戒除毒癮，該處分之性質非為懲戒行為人
    ，而係為消滅行為人再次施用毒品之危險性，目的在戒除行
    為人施用毒品之身癮及心癮措施；觀察勒戒係導入一療程觀
    念，針對行為人將來之危險所為預防、矯治措施之保安處分
    ，以達教化與治療之目的，可謂刑罰之補充制度，從而毒品
    危害防制條例本身所規定之觀察、勒戒及強制戒治等保安處
    分，雖兼具剝奪自由權利之性質，卻有刑罰不可替代之教化
    治療作用。是該條例規定之觀察、勒戒處分及附命完成戒癮
    治療之緩起訴處分，何者對於施毒者較為有利，端在何種程
    序可以幫助施用毒品之人戒除施用毒品之行為，尚非可由法
    院逕行認定附命完成戒癮治療之緩起訴處分對施用毒品者係
    較有利。此觀以檢察官對於「初犯」及「3年後再犯」施用
    毒品案件，如為附命完成戒癮治療之緩起訴處分，嗣該緩起
    訴處分被撤銷確定，檢察官應直接予以起訴或聲請簡易判決
    處刑，而不得再向法院聲請觀察、勒戒；反之，如係先向法
    院聲請觀察、勒戒，並視被告有無繼續施用毒品傾向決定是
    否接受強制戒治，其於觀察、勒戒完畢或強制戒治期滿後，
    最終均可獲得不起訴處分，所以如將後續不能完成治療及司
    法追訴之潛在風險一併納入考量，附命完成戒癮治療之緩起
    訴處分非必然有利於被告，即見其明。
　⒉再檢察官適用刑事訴訟法第253條之1第1項及第253條之2對被
    告為緩起訴處分時，另應「參酌刑法第57條所列事項及公共
    利益之維護」，並「認以緩起訴為適當」者，始得為之，似
    可認檢察官應以向法院聲請觀察、勒戒為原則，於例外符合
    上揭緩起訴處分之要件時，始得另為附命完成戒癮治療之緩
    起訴處分。而檢察官是否適用上開規定對被告為緩起訴處分
    ，自得本於上開規定及立法目的，妥為斟酌、裁量，始予決
    定。而其裁量之結果，如認適於對被告為緩起訴處分者，固
    須於緩起訴處分中說明其判斷之依據，惟其如認為應向法院
    聲請觀察、勒戒者，此時因係適用原則而非例外，自無需贅
    餘交代不適於為緩起訴處分之理由。是抗告法院原則上應尊
    重檢察官職權之行使，僅就抗告意旨所指事項為有限之低密
    度審查，除檢察官之判斷有違背法令、事實認定有誤或其裁
    量有重大明顯瑕疵外，尚不得任意指為違法（最高法院103
    年度台上字第2464號判決意旨參照）。準此，檢察官對「初
    犯」或「3年後再犯」施用毒品罪行之被告，究應採行附命
    完成戒癮治療之緩起訴處分，或向法院聲請觀察、勒戒之處
    遇措施，要屬檢察官之裁量職權，非法院所得介入或審酌，
    倘檢察官係聲請法院裁定觀察、勒戒，法院就其聲請，除檢
    察官有違法或濫用其裁量權之情事外，僅得依法裁定被告令
    入勒戒處所執行觀察、勒戒，以查其是否仍有施用毒品傾向
    ，尚無自由斟酌以其他方式替代之權。　
　⒊查本案檢察官業於聲請書中說明：抗告人前因多次施用毒品
    案件，經法院判決有罪確定，現於法務部○○○○○○○執行中，
    不適合為附命完成戒癮治療之緩起訴處分。參以抗告人於本
    案並非初犯，前於102年間已因施用第二級毒品甲基安非他
    命之犯行，經原審裁定送觀察、勒戒，於103年1月9日執行
    完畢釋放出所後，數次因為施用第二級毒品被法院判處罪刑
    ，有本院被告前案紀錄表在卷可稽（見本院卷第25至32頁、
    第36至38頁），益徵抗告人明顯依賴毒品，成癮狀況並非輕
    微，是抗告人自陳已無毒癮，請求逕為戒癮治療之處分，仍
    屬無據。至抗告人所執家庭情況，縱然非虛，要與法院是否
    裁定令入勒戒處所觀察、勒戒之判斷無涉，不能執為免除觀
    察、勒戒處分之理由。
㈢、綜上，檢察官斟酌抗告人之個案情形，認以向法院聲請觀察
    、勒戒始能達成戒癮治療之目的，而不為附命完成戒癮治療
    之緩起訴處分，因此向原審法院聲請裁定將抗告人送勒戒處
    所，以查其是否仍有施用毒品傾向，並據以斷定幫助其澈底
    戒毒之方法，要屬檢察官適法行使裁量權之範疇，並無違反
    比例原則或明顯裁量怠惰、恣意濫用裁量等情事，法院尚無
    自由斟酌以其他方式替代之權。原審以檢察官之聲請於法並
    無不合，裁定抗告人應送勒戒處所觀察、勒戒，核其認事用
    法並無違誤，抗告意旨猶執前詞指摘原裁定不當，請求撤銷
    原裁定，改諭知戒癮治療處分，核無理由，應予駁回。
據上論斷，應依刑事訴訟法第412條，裁定如主文。
中　　華　　民　　國　　110 　年　　3 　　月　　4 　　日
     　　　　　　 刑事第十六庭  審判長法　官  葉騰瑞
                                      法　官  陳芃宇
                                      法　官  廖紋妤
以上正本證明與原本無異。
不得再抗告。
                                      書記官  江珮菱
中　　華　　民　　國　　110 　年　　3 　　月　　5 　　日